【裁判字號】    92,上易,2877
【裁判日期】    921211
【裁判案由】    違反商標法
【裁判全文】
臺灣高等法院刑事判決                          九十二年度上易字第二八七七號
    上  訴  人  臺灣臺北地方法院檢察署檢察官
    被      告  甲○○
右上訴人因被告違反商標法案件，不服臺灣臺北地方法院九十一年度簡上字第二一八
號，中華民國九十二年六月二十五日第一審判決（聲請簡易判決處刑案號：臺灣臺北
地方法院檢察署九十一年度偵字第九五五八號），提起上訴，本院判決如左：
    主  文
上訴駁回。
    理  由
一、公訴意旨略以：被告甲○○（簡稱被告）明知「ＮＯＫＩＡ」係諾基亞公司向經
    濟部智慧財產局申請註冊，取得商標專用權之商標，非經商標專用權人之同意，
    不得於行動電話或其他類似商品上，使用相同或近似於上開註冊之商標圖樣。詎
    其自民國（下同）九十年十二月間起，受僱於張之中（業經有罪判決確定）開設
    位在臺北市萬華區○○○路三六號一樓九一室之「臺灣之聲通訊行」，二人並基
    於意圖販賣之犯意聯絡，由被告將張之中自八十九年間，連續多次向姓名、年籍
    均不詳之人以每個新臺幣（下同）三十元至五十元之代價，購入使用「ＮＯＫＩ
    Ａ」商標之手機外殼二百六十個，陳列於上址通訊行內。嗣為警於同年十二月二
    十七日下午三時三十分許在上址查獲，並扣得前述之仿冒手機外殼二百六十一個
    ，因認被告涉犯商標法第六十三條之明知於同一商品，使用相同於他人註冊商標
    圖樣而販賣罪嫌等語。
二、按犯罪事實應依證據認定，無證據不得推定其犯罪事實，刑事訴訟法第一百五十
    四條第二項定有明文。又按事實之認定，應憑證據，如未能發現相當證據，或證
    據不足以證明，自不能以推測或擬制之方法，為裁判基礎；且認定不利於被告之
    事實須依積極證據，苟積極證據不足為不利於被告事實之認定時，即應為有利於
    被告之認定；又認定犯罪事實所憑之證據，雖不以直接證據為限，間接證據亦包
    括在內，然而無論直接證據或間接證據，其為訴訟上之證明，須於通常一般之人
    均不致有所懷疑，而得確信其為真實之程度者，始得據為有罪之認定，倘其證明
    尚未達到此一程度，而有合理之懷疑存在而無從使事實審法院得有罪之確信時，
    即應由法院為諭知被告無罪之判決，最高法院四十年台上字第八六號、七十六年
    台上字第四九八六號判例，足資參照。訊據被告固坦承自九十年十二月二十日起
    在前揭通訊行擔任店員等情，惟堅決否認有共同販賣仿冒商標之手機外殼犯行，
    辯稱：伊是義務幫朋友看店，之前未曾接觸手機通訊業，不知道扣案手機外殼係
    仿冒品，且被查扣手機外殼中有些是真品，伊確無販賣意圖等語。
三、公訴人認被告涉有右開違反商標法犯行，無非係以告訴代理人謝樹藝律師之指訴
    、證人即共同被告張之中坦承販入仿冒手機外殼、證人陳永和警偵訊時之證詞及
    扣案之仿冒手機外殼等為依據。惟查：（一）、共同被告張之中於原審曾表示告
    訴人聲請搜索查扣之手機外殼一批，部分係真品，並於原審訊問時當庭取出如附
    表一所示含ＡＢ蓋（指手機外殼機面及機背部分）之手機外殼五個，辯稱該手機
    外殼係真品等語，原審為此求證而傳喚鑑定證人陳逸思到院鑑定後，發現被告張
    之中取出之上開手機外殼五個確為真品，鑑定證人陳逸思並自其餘扣案手機外殼
    中再挑出如附表二所示含ＡＢ蓋之手機外殼三個、Ａ蓋（指手機外殼機面部分）
    之手機外殼十二個，鑑定確認係告訴人產製之真品，有原審訊問筆錄在卷可稽（
    參原審九十一年度簡上字第二一八號卷第八六頁、第一四三頁），並經原審勘驗
    扣案手機外殼屬實，有原審九十二年五月二日勘驗筆錄在卷可按（參同上卷第一
    六一頁、第一六二頁）。參諸鑑定證人陳逸思於原審結證稱：真品外殼依機種不
    同，鑑定方式也不同，從外包裝顏色及形狀來判斷，有一些扣案手機外殼的顏色
    、形狀及包裝與告訴人公司的完全不同，告訴人根本沒有出產這樣的產品，至於
    有一些扣案手機外殼仿冒的很像，但是告訴人手機外殼包裝上不會有二個型號的
    編碼，原廠包裝上會有型號、顏色，但扣案手機外殼包裝沒有記載型號、顏色，
    而且顏色也與告訴人生產的不一樣。從包裝、顏色、形狀等可以辨別真品或仿品
    ，有極少數仿冒的很像，比較難辨別，扣案物如果是從事本業的人，應該可以辨
    別出來，因為他們常接觸手機的配件，知道原廠的包裝、型號等，至於消費者就
    可能比較難辨別，真仿品之材質相差不多，本案查獲時真品外殼零售價格Ｎ八二
    一○是四百五十到五百元，Ｎ三三一○售價是四百五十到五百元，批發價格Ｎ三
    三一○、Ｎ八二五○大約一百八十元到二百元左右等語（參同上卷第八五頁至第
    八七頁），另核諸告訴代理人謝樹藝律師亦表示搜索時係由受過鑑定訓練之律師
    在場協助屬實，足認告訴人產製之手機外殼材質、販賣價格與仿品差異不遠，通
    訊業之從業人員固然可由手機外殼之包裝、型號、顏色判斷真品或仿品，惟非長
    久從事此業者幾無辨識能力。此由本件搜索查扣時，雖有告訴人委任受過鑑定訓
    練之律師在場協助，猶仍扣得部分真品一情，益資證明；（二）、被告為警查獲
    時僅受僱在「臺灣之聲通訊行」工作八天，其先前雖曾在金和興織帶有限公司、
    捷特光電股份有限公司、天瑜股份有限公司任職，有勞工保險局九十一年十二月
    十二日保承資字第一○四○○八二號書函檢送之投資資料表在卷可參（參同上卷
    第一一六頁至第一一七頁），惟金和興織帶有限公司（現已解散）係從事各種織
    帶之製造、加工、買賣、進出口等業務，與通訊業無涉，有原審依職權上網列印
    之該公司基本資料在卷可按（參同上卷第一二三頁）。又被告在捷特光電股份有
    限公司則係負責維修、看管製造電腦電路板零件之機器，與行動電話產製無關，
    亦據證人即被告任職捷特光電股份有限公司之同事施路發於原審結證屬實（參同
    上卷第一五六頁至第一五八頁）。天瑜股份有限公司登記之營業項目雖包含電信
    器材批發業，然被告僅在該公司之前身蔥爾電子股份有限公司擔任線上作業員，
    不曾從事進口、製造、販賣行動電話及其外殼等相關業務，有證人即被告任職天
    瑜股份有限公司之同事陳潓瑩之警訊筆錄在卷可查（參同上卷第一五二頁）。堪
    認被告除在「臺灣之聲通訊行」擔任店員八日外，先前未曾從事手機外殼相關通
    訊產業，究非長久從事通訊業之人員，是否有辨識手機外殼真偽之能力，尚堪懷
    疑。參以扣案仿冒「ＮＯＫＩＡ」商標之手機外殼，其材質、販賣價格與真品相
    差不多，被告僅受指示在通訊行內擔任店員，並未以低價販入該等仿冒之手機外
    殼，自難僅憑被告受僱在上開通訊行擔任店員八日，為警搜索查獲時在場等節，
    即擬制推認其明知扣案手機外殼為仿冒商標商品猶意圖販賣而陳列。綜上各點，
    公訴人所指出證人張之中供述、告訴代理人謝樹藝律師之指訴、證人陳永和警員
    之證詞及扣案之仿冒手機外殼等證據，至多僅能證明本案為警查獲時，被告在「
    臺灣之聲通訊行」擔任店員，且該通訊行內有意圖販賣而陳列仿冒「ＮＯＫＩＡ
    」商標之手機外殼等事實，尚不足以證明被告有明知為仿冒商標商品猶意圖販賣
    而陳列或進而販賣之主觀犯意，被告所為上開辯解，自堪採信。此外，復查無其
    他足資認定被告確有主觀犯意而違反商標法之積極事證，揆之前開說明，本件應
    屬不能證明被告犯罪。
四、原審以不能證明被告犯罪，而為無罪判決之諭知，核無不合。公訴人提起本件上
    訴，雖以：依張之中所提與謝麗卿間頂讓契約書所示，被告張之中係以五萬元之
    代價將「台灣之聲通訊行」租賃權及室內所有貨物全部讓渡予謝麗卿，而該處店
    租每月為六萬元。證人謝麗卿並證稱九十年十二月份有付租金六萬元給房東，及
    張之中未頂讓手機外殼，只有頂讓影印機、配件、皮套等，頂店後，伊自己沒有
    進貨。被告於偵查中自陳所賣手機外殼每個約二百元至三百五十元，於原審陳稱
    有陳列大概十多個手機外殼在玻璃矮櫃內各等語，現場照片則顯示該通訊行牆上
    陳列有二、三十個手機外殼各等情。另證人陳逸思證稱真品批發價為一百八十元
    至二百元左右，卷附鑑定報告則記載真品零售價格約三百元以上。依上開證據推
    論，張之中既未頂讓手機外殼予謝麗卿，謝麗卿亦未自行進貨，被告販賣之手機
    外殼何來？又該通訊行每月須支付六萬元租金及店員薪資、水、電、稅負，而手
    機外殼批發成本約為售價之六成，即利潤為四成，則該通訊行每月營業額至少應
    在十八萬元以上，也就是說每天營業額應在六千元以上，否則必定虧損。每天六
    千元之營業額代表的是至少須賣出二十至三十個手機外殼。然將被告所稱陳列在
    玻璃矮櫃中之十幾個與照片中顯示陳列在牆上的三十幾個相加，總數亦不過五、
    六十個，根本不足二天之營業數量，足見在店內牆角查獲之紙箱內放置手機外殼
    ，亦係用以販賣極明。否則被告張之中於將該通訊行頂讓予謝麗卿後又多次至該
    店內，豈有不將該屬其「私人物品」之紙箱順便搬走之理？被告既知該紙箱內手
    機外殼係販賣之用，而經原審當庭勘驗，被告並於該紙箱內取出一個標價為七百
    九十九元之手機外殼，與其平日所販賣之外殼價格相距甚大，顯然其知悉所販賣
    者為仿冒商標之商品極明，何能謂其並無主觀犯意？況被告受僱之時間雖不長，
    但已有八日，而非僅受僱一、二日或受僱當天即被查獲，依時下年輕人接受新產
    品與新資訊之快速，再輔以店主業詳盡告知販售知識等，對於產品之特性、真偽
    均已清楚（否則店主何敢放心被告胡亂販售），益徵其知情無訛等語，並提出張
    之中所提租賃契約書暨房租收付款明細影本一件為證，執以指摘原判決不當，惟
    無法據為證明被告犯罪之積極證據，徵諸前揭說明，其上訴為無理由，應予駁回
    。
據上論斷，應依刑事訴訟法第三百六十八條，判決如主文。
本案經檢察官鄭富銘到庭執行職務。
中      華      民      國    九十二    年    十二    月    十一        日
                                臺灣高等法院刑事第二十庭
                                  審判長法  官  陳  晴  教
                                        法  官  李  春  地
                                        法  官  鄧  振  球
右正本證明與原本無異。
不得上訴。
                                        書記官  洪  秋  帆
中      華      民      國    九十二    年     十二     月     十七     日


司法院資訊處製作；財團法人民間司法改革基金會備份。
